【裁判字號】    89,上,1091
【裁判日期】    900116
【裁判案由】    塗銷抵押權登記
【裁判全文】
臺灣高等法院民事判決                            八十九年度上字第一○九一號
    上  訴  人  乙○○
                甲○○
                丙○○○
    共      同
    訴訟代理人  林 謨律師
                莊柏林律師
    複 代理 人  陳英鳳律師
    被 上訴 人  丁  ○      .
    訴訟代理人  吳秀菊律師
    被 上訴 人  戊○○      住台北市○○路十八號四樓
    共      同
    訴訟代理人  王治魯律師
右當事人間塗銷抵押權登記事件，上訴人對於中華民國八十八年八月二十三日臺灣桃
園地方法院八十八年度訴字第五五八號第一審判決提起上訴，並為訴之追加，本院判
決如左：
    主    文
上訴及追加之訴均駁回。
第二審訴訟費用（含追加部分）由上訴人負擔。
    事    實
甲、上訴人方面：
壹、聲明：
  一、原判決廢棄。
  二、確認被上訴人丁○、戊○○對上訴人乙○○之債權新台幣（下同）四百五十萬
      元不存在。（追加部分）
  三、上訴人乙○○所有附表一編號一至編號九所示土地及上訴人甲○○、丙○○○
      所有如附表一編號十所示土地，於民國七十三年八月二日以楊梅地政事務所楊
      地字第○○五○○五號收件，同年八月三日登記，為被上訴人等設定本金最高
      限額四百五十萬元，存續期間自七十三年八月二日起至七十四年八月二日止之
      抵押權登記，應予塗銷。
  四、第一、二審訴訟費用由被上訴人丁○負擔三分之二，由被上訴人戊○○負擔三
      分之一。
貳、陳述：除與原判決記載相同者外，補稱略以：
  一、被上訴人等並非合法權利之行使人：
    (一)七十四年七月二十三日指定菲律賓首都銀行台北分行為擔當付款人、金額二百
      萬元之本票，並未記載受款人，更無提示人，且被上訴人八十八年二月二十四
      日行使時，已罹三年時效，其請求權消滅。
    (二)七十四年八月二十四日指定菲律賓銀行台北分行為擔當付款人、金額二十六萬
      四千元之本票，其提示人為訴外人羅廷瑄，並非被上訴人，且本票債權亦罹三
      年時效而消滅。
    (三)七十四年八月二十日以合作金庫大同支庫為付款人、金額二百萬元之支票，其
      提示人為訴外人蔣盛煌，並非被上訴人，且支票債權已罹一年時效而消滅。
    (四)七十四年十月五日以台北市第二信用合作社大同分社為付款人、金額二百十二
      萬元之支票，並未記載受款人，亦無提示人，且支票債權亦罹一年時效而消滅
      。
    (五)七十四年八月四日以菲律賓銀行台北分行為擔當付款人、金額十一萬五千二百
      元之支票，其提示人為訴外人羅廷瑄，並非被上訴人，且支票債權亦罹一年時
      效而消滅。
  二、被上訴人等與上訴人乙○○互不相識，僅是掛名登記為抵押債權人，兩造間並
      無任何債權債務關係。
  三、七十五年八月七日協議書乙方欄「丁○」、「戊○○」，均由證人張學強代理
      簽名，始有「張學強代」等字，足見該協議書非被上訴人等與上訴人乙○○訂
      立，被上訴人等不得以之作為債權證明，且其中所記載之違約金支票（乃本票
      之誤，即合庫大同支庫二一八九帳號二百萬元之 N0000000號），業經
      證人張學強退還上訴人乙○○。
  四、附表一編號十之土地係上訴人甲○○、丙○○○於七十九年五月一日臺灣桃園
      地方法院民事執行處公開拍賣時所購買，已非上訴人乙○○之財產，不得對之
      行使抵押權。
  五、上訴人乙○○與被上訴人等所設定之抵押權，應以約定期限內開立之票據作為
      借款依據，如超過該期限外之票據，即不能據以主張為系爭抵押權之借款憑據
      ，是以(1)七十四年八月四日、面額十一萬五千二百元(2)七十四年八月二十日、
      面額二百萬元(3)七十四年十月五日、面額二百十二萬元之三張支票，均非抵押
      權設定期間內所簽發，即與系爭抵押權無關。
  六、依抵押權設定契約書，上訴人乙○○自七十三年八月二日起至七十四年八月二
      日止，向被上訴人等所借款項有未償還者，被上訴人等始有拍賣抵押物之權利
      ，如該期限內所借款項業已清償，雖未塗銷抵押權登記，被上訴人等亦不得以
      抵押權設定期限外之借款聲請拍賣抵押物。
、證據：除援用原審提出者外，補提土地所有權狀影本二份、強制執行金額分配表
    影本乙份、抵押權設定契約影本乙件、計算表影本二件、本票影本三件、支票影
    本三件、協議書影本乙件、聲請狀影本乙份為證。
乙、被上訴人方面：
壹、聲明：如主文所示。
貳、陳述：除與原判決記載相同者外，補稱略以：
  一、清償事實應由上訴人負舉證責任：
    (一)上訴人乙○○於原審否認有借貸事實，於本院改主張債權已因清償而不存在，
      其翻異前審主張，已屬大疑。
    (二)上訴人乙○○主張向證人張學強所借之三百萬元，已與殷武義結算償還云云，
      惟查：
      １上訴人乙○○所提出之結算單，不能證明其業已償還，且證人殷武義證稱從
        未處理過清償三百萬元事宜，與上訴人乙○○之陳述不一致，足證三百萬元
        尚未歸還，而違約金二百萬元與利息二張票業經證人殷武義表示係換票以拖
        延執行期限。
      ２最高限額抵押權契約定有存續期間者，其目的在擔保存續期間內所有兩造間
        發生之債權，是以凡在存續期間內所發生之債權皆為抵押權效力所及。協議
        書上七十三年八月七日上訴人乙○○所借貸而未清償之三百萬元及違約金債
        權二百萬元均在抵押權擔保之額度內。
      ３上訴人僅否認最初之三百萬元票據，而未證實有清償「三百萬元」之事實。
    (三)上訴人乙○○僅能證明被上訴人等行使抵押權所提出之三張票據，原非開立與
      被上訴人等，惟未能解釋上開票據正本何以現在被上訴人手中。
  二、「不動產所有人設定抵押權後，得將不動產讓與他人。但其抵押權不因此而受
      影響」，是以上訴人甲○○、丙○○○雖取得系爭土地中一筆土地之所有權，
      惟系爭抵押權迄未塗銷，就行使抵押權而言，上訴人甲○○等二人仍是當然之
      物上保證人，非屬第三人，且甲○○、丙○○○乃乙○○之子媳。
、證據：除援用原審提出者外，補提筆錄影本乙份、他項權利證明書影本乙件、切
    結書影本乙件為證。
丙、本院依職權：
  一、向臺灣桃園地方法院調閱八十八年度執字第二八六九號執行卷。
  二、向臺灣士林地方法院檢察署調閱八十一年度執他字第二四○三號偽造文書案全
      卷。
  三、傳訊證人殷武義。
    理    由
甲、程序方面：
    本件上訴人於本院審理中追加確認債權四百五十萬元不存在部分，核與民事訴訟
    法第四百四十六條但書、第二百五十五條第一項第一款之規定相符，追加程序合
    法應予准許，先予明。
乙、實體方面：
  一、本件上訴人主張：上訴人乙○○原為附表編號一至編號十所示土地之所有權人
      ，於七十三年八月以前開土地為擔保，設定本金最高限額四百五十萬元，存續
      期間自七十三年八月二日起至七十四年八月二日止，清償期為七十四年八月二
      日之抵押權於被上訴人，惟被上訴人對上訴人並無債權存在。其後上訴人乙○
      ○所有之前開土地遭查封拍賣，由上訴人甲○○、丙○○○取得如附表編號十
      之土地所有權，為此依民法第七百六十七條妨害排除請求權求為判命上訴人乙
      ○○所有如附表編號一至編號九所示土地及上訴人甲○○、丙○○○所有如附
      表編號十所示土地於七十三年八月二日以楊梅地政事務所楊地字第００五００
      五號收件，同年八月三日登記，為被上訴人等設定本金最高限額四百五十萬元
      ，存續期間自七十三年八月二日起至七十四年八月二日止之抵押權登記，應予
      塗銷之判決（原審判決上訴人敗訴，上訴人聲明不服提起上訴，另擴張聲明追
      加如訴之聲明第二項所示）。
  二、被上訴人則以：上訴人乙○○確實曾透過訴外人張學強之介紹，於七十三年八
      月間持其已辦妥之土地抵押設定、協議書、切結書向被上訴人借款三百萬元，
      另約定違約金為二百萬元，當時即由上訴人分別簽發面額三百萬元及二百萬元
      之支票各一張交付被上訴人，嗣後因上訴人乙○○所設定抵押權之最高限額為
      四百五十萬元，故又再透過張學強向被上訴人為零星借款約計一百五十萬元，
      並均簽發本、支票為據，故上訴人積欠之借款與前揭違約金合計為六百五十萬
      元尚未清償，抵押權登記不應塗銷等語，資為抗辯。
  三、查上訴人主張：上訴人乙○○原為附表編號一至編號十所示土地之所有權人，
      於七十三年八月以前開土地為擔保，設定本金最高限額四百五十萬元，存續期
      間自七十三年八月二日起至七十四年八月二日止之抵押權於被上訴人，其後上
      訴人乙○○所有之前開土地遭查封拍賣，由上訴人甲○○、丙○○○取得如附
      表編號十之土地所有權等情，業據其提出土地登記簿謄本為證，核與桃園縣楊
      梅地政事務所檢送之本件抵押權設定之相關資料核閱無訛（見原審卷第六十六
      頁），且為兩造所不爭執，堪信為真實。
  四、本件兩造爭執要旨乃在於：(一)本件借貸關係是否存在？(二)若借貸關係存在，上
      訴人是否已清償本件債務？經查：
    (一)按「當事人於其利己事實之主張，除事實於法院已顯著，或為其職權上已認知
      者外，應負舉證責任。」又「金錢借貸契約，固屬要物契約，應由貸與人就交
      付金錢之事實負舉證之責，但若貸與人提出之借用證內，經載明所借款額，當
      日親收足訖無訛者，要應解為貸與人就要物性之具備，已盡舉證責任。」（最
      高法院十八年上字第一六八五號及六十九年台上字第三五四六號判例參照）。
      查本件上訴人乙○○與被上訴人之借貸關係，業經被上訴人提出上訴人所不爭
      執之協議書、切結書及本票、支票等為證（見原審卷第六十七頁反面筆錄及第
      四十頁、六十四頁影本），並經證人張學強於原審證稱：「被告（即被上訴人
      ）丁○為我配偶之阿姨，戊○○為我朋友之母親，當時原告乙○○（即上訴人
      ）向我借錢，並願提供本件土地擔保，要借三百萬元，便轉向被告二人借，由
      我經手開始借三百萬元，並設定本金最高限額四百五十萬元，並在登記好之同時
      ，書立切結書，原告即提出協議書及切結書（庭呈原本）交付我們，我們就當
      場交現金三百萬元。後來原告又陸續借錢，連前面三百萬元共六百四十九萬多
      元，並且簽發支票給我們。共五張支票。其中也包含違約金二百萬元。當時因
      為設定抵押未約定利息，乃以違約金名目充當利息。剩餘的部分則是零星借款
      ，我們都交付現金，截至聲請拍賣抵押物時，原告還欠那麼多錢因為我們最高
      限額四百五十萬元，故我們在聲請狀上寫四百五十萬元。裁定寫原告僅欠我們
      四百五十萬元是不對的。抵押登記之保證人簡會燦、郭江林是原告乙○○自己
      找的，辦理時我有看過簡本人。」（見原審卷第六十七頁），本件借貸所有現
      金之交付，應有字據，上開證人並證述甚詳，則上訴人乙○○與被上訴人間確
      有交付金錢之借貸行為，揆諸前開判例意旨，被上訴人就借貸之要物性已盡舉
      證之責任。
    (二)上訴人如欲免除本件之債務，應由其舉證證明系爭債務業已清償，免除抵銷或
      提存，蓋「原告對於自己主張之事實已盡證明之責任，被告對其主張，如抗辯
      其不實並提出反對之主張者，則被告對其反對之主張，亦應負證明之責，此為
      舉證責任分擔之原則。」（最高法院十八年上字第二八五五號判例參照），經
      查上訴人迄本件言詞辯論終結前，均無法提出其已清償本件債務之證明文件，
      其主張被上訴人提出之主張本票或支票雖有下列之情形：「
      1.七十四年七月二十三日指定菲律賓首都銀行台北分行為擔當付款人之本票，
        金額二百萬元，並未記載受款人，更無提示人，有本票影本附卷可稽（見本
        院卷第三九頁）。實難據此認定係被上訴人得行使之債權，且被上訴人於八
        十八年二月二十四日行使時，有退票理由等影本可證（第三十九頁反面），
        已罹本票執票人對本票發票人三年時效，其請求權應歸於消滅。
      2.七十四年八月二十四日指定菲律賓銀行台北分行為擔當付款人之本票，金額
        二十六萬四千元，有本票影本附卷可稽（本院卷第四二頁），其本票債權提
        示人為訴外人羅廷瑄，並非被上訴人得行使之債權，且其本票債權亦罹三年
        時效而消滅。
      3.七十四年八月二十日，以合作金庫大同支庫為付款人之支票，金額二百萬元
        ，有支票影本附卷可稽（見本院卷第四三頁）。其支票債權提示人為訴外人
        蔣盛煌，並非被上訴人得行使之債權，且其支票債權，已罹一年時效而歸於
        消滅。
      4.七十四年十月五日，以台北市第二信用合作社大同分社為付款人之支票，金
        額二百十二萬元，有支票影本附卷可稽（見本院卷第四十四頁），並未記載
        受款人，亦無提示人，實難據此認定係被上訴人得行使之債權，且其支票債
        權，亦罹一年時效而歸於消滅。
      5.七十四年八月四日，以菲律賓銀行台北分行為擔當付款人之支票，金額十一
        萬五千二百元，有支票影本附卷可稽（本院卷第四五頁），其支票債權提示
        人為訴外人羅廷瑄，並非被上訴人得行使之債權，且其支票債權，亦罹一年
        時效而消滅。」
        然查上訴人乙○○簽發上開本票及支票五張係做為清償之方法，本票、支票
        若未兌現，依民法第三百二十條新債清償法則，其原來之債權仍不消滅，且
        上開本票或支票其到期日雖有在抵押權存續期間之後者，此係支票或本票到
        期上訴人乙○○無法支付而換票之結果，亦據證人張學強在原審證述明確（
        見原審卷第六十八頁），則上開本票、支票五張票據時效縱屬消滅，只是清
        償方法無法完成而已，上訴人對於被上訴人之本件債務仍然存在，不能倒果
        為因，認自身所簽發之本票或支票時效消滅即認原始之債權亦不存在，何況
        時效消滅僅為抗辯權發生原因，其債權並不因此而消滅。
        從而本件上訴人並未就系爭債權已清償免除，提存或抵銷舉證以實其說，則
        系爭債權尚不消滅，上訴人追加請求確認四百五十萬元債權不存在，尚非有
        據，應予駁回。
  五、按「最高限額抵押契約定有存續期間者，訂立契約之目的，顯在擔保存續期間
      內所發生之債權，凡在存續期間所發生之債權，皆為抵押權效力所及，於存續
      期間屆滿前所發生之債權，債權人在約定限額範圍內，對於抵押物均享有抵押
      權。」（最高法院六十六年台上字第一０九七號判例參照）。次按以抵押權擔
      保之債權，其請求權已因時效而消滅，如抵押權人於消滅時效完成後，五年間
      不實行其抵押權者，其抵押權消滅，民法第八百八十條著有明文。查被上訴人
      就系爭土地設定抵押權係為擔保債權之實行，按一般債權之時效為十五年，債
      權時效屆滿後，五年間不實行抵押權，抵押權始消滅，本件最高限額抵押權所
      擔保之債權之存續期間為七十三年八月二日起至七十四年八月二日止，經查上
      訴人向被上訴人借款四百五十萬元係在七十三年八月七日，還款時間則在七十
      四年八、九月間，債權尚未罹於十五年消滅時效，縱或時效屆滿，抵押權亦尚
      有五年存續期間，況被上訴人已實施抵押權，並經原法院八十八年度拍字第一
      四三號就系爭土地准予拍賣在案，有拍賣抵押物裁定附卷可稽（原審卷第四一
      頁），是上訴人指抵押權已消滅顯屬誤會。從而，上訴人本於所有權求為判命
      系爭抵押權塗銷，洵屬無據，原審判決上訴人敗訴，核無違誤，上訴論旨，仍
      執陳詞，斤斤指摘原判決不當，聲明廢棄改判為無理由，應予駁回上訴。
丙、據上論結，本件上訴及追加之訴，均無理由，依民事訴訟法第四百四十九條第一
    項、第七十八條、第八十五條第一項前段，判決如主文。
中      華      民      國    九十      年      一      月     十六     日
                                民事第八庭
                                    審判長法  官  鄭  三  源
                                          法  官  王  淇  梓
                                          法  官  郭  松  濤
右正本係照原本作成。
如不服本判決，應於收受送達後二十日內向本院提出上訴書狀，其未表明上訴理由者
，並應於提出上訴後二十日內向本院補提理由書狀（均須按他造當事人之人數附繕本
），上訴時應提出委任律師或具有律師資格之人之委任狀，委任有律師資格者，另應
附具律師及格證書及釋明委任人與受任人有民事訴訟法第四百六十六條之一第一項但
書或第二項（詳附註）所定關係之釋明文書影本。
中      華      民      國     九十     年      一      月     十八     日
                                          書記官  方  素  珍
附註：
民事訴訟法第四百六十六條之一（第一項、第二項）：
對於第二審判決上訴，上訴人應委任律師為訴訟代理人，但上訴人或其法定代理人具
有律師資格者，不在此限。
上訴人之配偶、三親等內之血親、二親等內之姻親，或上訴人為法人、中央或地方機
關時，其所屬專任人員具有律師資格並經法院認為適當者，亦得為第三審訴訟代理人
。


司法院資訊處製作；財團法人民間司法改革基金會備份。
